ACORDAO-COMPLETO-2384368

ACÓRDÃO 13380/2020 ATA 42/2020 - PRIMEIRA CÂMARA

VISTOS, relatados e discutidos estes autos de tomada de contas especial instaurada em razão da não comprovação da regular aplicação de recursos federais repassados ao município de Sigefredo Pacheco/PI,
ACORDAM os Ministros do Tribunal de Contas da União, reunidos em sessão da Primeira Câmara, ante as razões expostas pelo Relator em:
9.1. julgar irregulares as contas do sr. João Gomes Pereira Neto, condenando-o ao pagamento das quantias abaixo relacionadas, com a incidência dos devidos encargos legais, calculados a partir das datas correspondentes até o efetivo recolhimento, na forma da legislação em vigor, nos termos dos arts. 1°, inciso I, 16, inciso III, alínea "c", 19 e 23, inciso III, da Lei 8.443/1992:
	Data da Ocorrência
	Valor Original (R$) 

	6/1/2006
	10.667,80

	25/7/2008
	1.183,24

	27/8/2009
	1.183,24 (crédito) 

	3/6/2011
	1.278,00 

	3/6/2011
	9.948,00 

	3/6/2011
	1.278,00 

	3/6/2011
	1.458,00 

	3/6/2011
	1.458,00 

	3/6/2011
	2.436,00 

	3/6/2011
	9.948,00 

	3/6/2011
	2.436,00 

	6/7/2011
	1.278,00 

	6/7/2011
	1.458,00 

	6/7/2011
	9.948,00 

	6/7/2011
	1.458,00 

	6/7/2011
	1.278,00 

	6/7/2011
	2.436,00 

	6/7/2011
	1.458,00 

	6/7/2011
	2.436,00 

	6/7/2011
	9.948,00 

	6/7/2011
	9.948,00 

	6/7/2011
	1.278,00 

	6/7/2011
	2.436,00 

	2/8/2011
	1.278,00 

	2/8/2011
	1.458,00 

	2/8/2011
	9.948,00 

	2/8/2011
	2.436,00 

	5/9/2011
	2.436,00 

	5/9/2011
	9.948,00 

	5/9/2011
	1.458,00 

	5/9/2011
	1.278,00 

	4/10/2011
	1.458,00 

	4/10/2011
	9.948,00 

	4/10/2011
	1.278,00 

	4/10/2011
	2.436,00 

	3/11/2011
	2.436,00 

	3/11/2011
	1.278,00 

	3/11/2011
	9.948,00 

	3/11/2011
	1.458,00 

	2/12/2011
	2.436,00 

	2/12/2011
	1.458,00 

	2/12/2011
	1.278,00 

	2/12/2011
	9.948,00 

9.2. fixar o prazo de 15 (quinze) dias, a contar da data da notificação, para que o responsável de que trata o subitem anterior comprove, perante o Tribunal, o recolhimento das referidas quantias aos cofres do Fundo Nacional de Desenvolvimento da Educação (FNDE) , nos termos do art. 23, inciso III, alínea "a", da Lei 8.443/1992 c/c o art. 214, inciso III, alínea "a", do Regimento Interno do TCU (RI/TCU) ;
9.3. aplicar ao responsável abaixo arrolado a pena de multa prevista no art. 57 da Lei 8.443/1992, de acordo com o valor indicado:
	Responsável
	Valor (R$) 

	sr. João Gomes Pereira Neto
	R$ 120.000,00

9.4. fixar o prazo de 15 (quinze) dias, a contar da data da notificação, para que o responsável de que trata o subitem anterior comprove, perante o Tribunal (arts. 214, inciso III, alínea "a", e 269 do RI/TCU) , o recolhimento da referida quantia aos cofres do Tesouro Nacional, atualizadas, quando pagas após seu vencimento, monetariamente, desde a data de prolação deste acórdão até a do efetivo recolhimento, na forma da legislação em vigor; 
9.5. autorizar a cobrança judicial das dívidas, caso não atendidas as notificações, nos termos do art. 28, inciso II, da Lei 8.443/1992;
9.6. autorizar, desde já, caso requerido, o parcelamento das dívidas em até 36 (trinta e seis) parcelas mensais e consecutivas, incidindo, sobre cada parcela, os correspondentes acréscimos legais, alertando os responsáveis de que a falta de pagamento de qualquer parcela importará no vencimento antecipado do saldo devedor, nos termos do art. 26 da Lei 8.443/1992, c/c o art. 217 do Regimento Interno/TCU;
9.7. dar ciência deste acórdão à Procuradoria da República no Estado do Piauí, nos termos do art. 16, § 3º, da Lei 8.443/1992.

Tomada de contas especial instaurada em face de irregularidades referentes a recursos repassados pelo Fundo Nacional do Desenvolvimento da Educação  FNDE a ente municipal.

Primeira Câmara

Prefeitura Municipal de Sigefredo Pacheco - PI.

3. Interessados/Responsáveis:
3.1. Interessado: Fundo Nacional de Desenvolvimento da Educação (00.378.257/0001-81)
3.2. Responsável: João Gomes Pereira Neto (XXX.295.323-XX).

13.1. Ministros presentes: Walton Alencar Rodrigues (Presidente), Benjamin Zymler (Relator), Bruno Dantas e Vital do Rêgo.
13.2. Ministros-Substitutos presentes: Augusto Sherman Cavalcanti e Weder de Oliveira.

BENJAMIN ZYMLER

Cuidam os autos de tomada de contas especial instaurada em desfavor do Sr. João Gomes Pereira Neto, prefeito municipal de Sigefredo Pacheco/PI nas gestões 2005-2008 e 2009-2012, em face das seguintes irregularidades referentes a recursos repassados pelo Fundo Nacional do Desenvolvimento da Educação - FNDE:
Programa Dinheiro Direto na Escola (PDDE) , exercício de 2005: 
- aquisição de material escolar, no valor de R$ 10.667,80, após o encerramento do ano letivo, não sendo comprovada a sua efetiva destinação para cada escola;
b) Programa Nacional de Apoio ao Transporte do Escolar (Pnate) , exercícios de 2006 a 2008:
- pagamento de despesas com motocicletas no valor de R$ 4.053,44, sendo que 75% dos contratados utilizavam os veículosa, exclusivamente, para conduzir seus próprios filhos para as escolas;
Convênio 655507/2008 (Caminho da Escola) : 
- atraso no recolhimento do saldo do convênio no valor de R$ 1.183,24 (deveria ter sido recolhido em 25/7/2008, mas isso ocorreu em 27/8/2009) , gerando um débito de R$ 201,62;
Programa Nacional de Alimentação Escolar (Pnae) , exercício de 2011:
- omissão no dever de prestar contas dos recursos recebidos no valor de R$ 151.200,00.
2.	Realizada a citação do responsável, este optou por permanecer silente.
3.	Dando seguimento ao feito, a unidade técnica assim se manifestou:
	"HISTÓRICO
2.	O FNDE repassou ao município de Sigefredo Pacheco/PI os seguintes valores:
2.1.	PDDE/2005 - R$ 41.525,10, conforme relação de ordens bancárias (peça 2, p. 9) : ...
2.2.	Pnate/2007 - R$ 52.487,52, conforme relação de ordens bancárias (peça 2, p. 15) : ...
2.3.	Convênio 655507/2008 (Caminho da Escola)  - R$ 125.482,50, conforme relação de ordens bancárias (peça 2, p. 7) :
2.4.	Pnae/2011 - R$ 151.200,00, conforme relação de ordens bancárias (peça 2, p. 11-14) : ...
3.	Foram constatadas as seguintes irregularidades ensejadoras de débito nos programas supramencionados:
3.1.	PDDE/2005
3.1.1.	Aquisição de material escolar após o encerramento do ano letivo, não sendo comprovada a efetiva destinação dos materiais adquiridos à conta do programa em benefício de cada escola, conforme o item 2.1.1.9 do Relatório de Demandas Especiais 00216.000576/2009-98 (peça 2, p. 106-107) :
	Data
	Valor (R$) 

	6/1/2006
	10.667,80

3.2.	Pnate/2007
3.2.1.	Verificou-se, nos exercícios de 2005 a 2008, que parte do transporte escolar era feito irregularmente em motocicletas. Em entrevista realizada com os oito contratados pelo serviço que utilizavam motos, seis deles, o que corresponde a 75%, declararam formalmente que transportavam, exclusivamente, seus próprios filhos para as escolas. Os gastos efetuados indevidamente com recursos do Pnate, nos exercícios supra citados, estão dispostos na tabela do item 3.1.1.6 do Relatório de Demandas Especiais 00216.000576/2009-98 (peça 2, p. 146) :
	Data
	Valor (R$) 

	10/12/2007
	318,53

	8/6/2007 
	263,39

	11/10/2007 
	215,16

	9/11/2007 
	208,56

	10/12/2007
	208,56

	9/11/2007 
	199,08

	10/9/2007 
	199,08

	10/9/2007 
	318,53

	11/10/2007 
	328,61

	9/11/2007 
	318,53

	17/4/2006 
	236,63

	10/9/2007 
	218,99

	17/4/2006 
	422,55

	10/12/2007 
	298,62

	9/5/2008 
	298,62

3.2.2.	Não aplicação dos recursos no mercado financeiro, segundo o Parecer 45/2016 - DAESP/COPRA/CGCAP/DIFIN/FNDE (peça 2, p. 208-214) :
	Data
	Valor (R$) 

	8/11/2007
	5,41

	18/12/2007
	0,18

3.2.2.1.	Quanto aos rendimentos não auferidos no mercado financeiro, vale atentar para algumas decisões do TCU, como o Acórdão 5088/2018-TCU-Segunda Câmara (é cabível a imputação de débito pela ausência de aplicação dos recursos do convênio no mercado financeiro, sem que se caracterize bis in idem, quando o período em que se deixou de auferir renda com a aplicação financeira for anterior à data de ocorrência do débito principal) e o Acórdão 7596/2017-TCU-Segunda Câmara (a imputação de débito pela perda de rendimentos em razão da ausência de aplicação financeira dos recursos de convênio não implica bis in idem com a atualização monetária e os juros de mora incidentes sobre os valores da condenação, desde que não haja superposição dos períodos e quantias considerados como bases de cálculo) , ambos de relatoria do Ministro Augusto Nardes. Assim, no presente caso, como há a superposição de períodos, esses rendimentos não devem fazer parte do débito, pois já incidirá atualização monetária e juros de mora nas demais parcelas impugnadas.
3.3.	Convênio 655507/2008 (Caminho da Escola) 
3.3.1.	Atraso no recolhimento do saldo do convênio, o qual deveria ter sido recolhido em 25/7/2008, mas cujo recolhimento apenas ocorreu em 27/8/2009, consoante o item 6.6.3 do Parecer 245/2015 - DIESP/COAPC/CGCAP/DIFIN/FNDE/MEC (peça 2, p. 196) :
	Data
	Valor (R$) 

	25/7/2008
	1.183,24

	27/8/2009
	1.183,24 (crédito) 

3.3.2	Conforme o referido parecer (peça 2, p. 196) , apesar de a devolução ter sido efetuada integralmente, devido ao atraso, restou um débito de R$ 201,62. Entretanto, para fins de atualização do débito, lança-se o valor do débito e do crédito em suas respectivas datas, sendo a atualização até a presente data realizada pelo sistema e encaminhada anexa ao ofício de citação a ser enviado ao responsável.
3.4.	Pnae/2011
3.4.1.	Omissão na prestação de contas dos recursos, conforme a Informação 1406/2017/SEOPC/COPRA/CGCAP/DIFIN-FNDE (peça 2, p. 206-207) :
	Data
	Valor (R$) 

	1/6/2011
	1.278,00 

	1/6/2011
	9.948,00 

	1/6/2011
	1.278,00 

	1/6/2011
	1.458,00 

	1/6/2011
	1.458,00 

	1/6/2011
	2.436,00 

	1/6/2011
	9.948,00 

	1/6/2011
	2.436,00 

	4/7/2011
	1.278,00 

	4/7/2011
	1.458,00 

	4/7/2011
	9.948,00 

	4/7/2011
	1.458,00 

	4/7/2011
	1.278,00 

	4/7/2011
	2.436,00 

	4/7/2011
	1.458,00 

	4/7/2011
	2.436,00 

	4/7/2011
	9.948,00 

	4/7/2011
	9.948,00 

	4/7/2011
	1.278,00 

	4/7/2011
	2.436,00 

	29/7/2011
	1.278,00 

	29/7/2011
	1.458,00 

	29/7/2011
	9.948,00 

	29/7/2011
	2.436,00 

	1/9/2011
	2.436,00 

	1/9/2011
	9.948,00 

	1/9/2011
	1.458,00 

	1/9/2011
	1.278,00 

	30/9/2011
	1.458,00 

	30/9/2011
	9.948,00 

	30/9/2011
	1.278,00 

	30/9/2011
	2.436,00 

	31/10/2011
	2.436,00 

	31/10/2011
	1.278,00 

	31/10/2011
	9.948,00 

	31/10/2011
	1.458,00 

	30/11/2011
	2.436,00 

	30/11/2011
	1.458,00 

	30/11/2011
	1.278,00 

	30/11/2011
	9.948,00 

4.		O Sr. João Gomes Pereira Neto foi notificado das irregularidades pelos seguintes ofícios:
	a) PDDE/2005 - Ofício 70/2013-DAESP/COPRA/CGCAP/DIFIN/FNDE/MEC, de 17/7/2013 (peça 2, p. 222-228) ;
	b) Pnate/2007 - Ofício 70/2013-DAESP/COPRA/CGCAP/DIFIN/FNDE/MEC, de 17/7/2013 (peça 2, p. 222-228) ;
	c) Convênio 655507/2008 (Caminho da Escola)  - Ofício 1099/2015-DIESP/COAPC/CGCAP/DIFIN/FNDE/MEC, de 22/9/2015 (peça 2, p. 219) ;
	d) Pnae/2011 - Ofício 14396/2017/Seopc/Copra/Cgcap/Difin-FNDE, de 22/5/2017 (peça 2, p. 235-236) .
5.	Diante da não apresentação de justificativas suficientes para sanar as irregularidades constatadas e da consequente não demonstração da boa e regular aplicação dos recursos federais repassados, assim como da não devolução dos recursos, foi instaurada a tomada de contas especial (peça 2, p. 1-2) .
6.	 O Relatório de Tomada de Contas Especial 502/2017 (peça 3, p. 77-85) concluiu que o prejuízo importaria no valor original de R$ 166.128,45, imputando-se a responsabilidade ao Sr. João Gomes Pereira Neto (CPF XXX.295.323-XX) , prefeito municipal de Sigefredo Pacheco/PI nas gestões 2005-2008 e 2009-2012, uma vez que era a pessoa responsável pela gestão e execução dos recursos federais recebidos à conta dos referidos programas. 
7.	O Relatório de Auditoria 585/2018, da Controladoria-Geral da União (peça 5, p. 1-6) , chegou às mesmas conclusões.
8.	Adicionalmente, após serem emitidos o certificado de auditoria (peça 5, p. 7) , o parecer do dirigente de controle interno (peça 5, p. 8) e o pronunciamento ministerial (peça 6) , o processo foi remetido a este Tribunal.
9.	Os recursos repassados ao município de Sigefredo Pacheco/PI à conta do Programa Nacional de Alimentação Escolar (Pnae) , exercício 2011, foram repassados e utilizados, na sua totalidade, na gestão do Sr. João Gomes Pereira Neto. No entanto, a prestação de contas do programa deveria ser apresentada no exercício de 2013 (30/4/2013) , na gestão, portanto, do prefeito sucessor, Sr. Oscar Barbosa da Silva, o qual teria a obrigação de prestar contas desses recursos.
10.	De acordo com a Súmula 230 da jurisprudência deste Tribunal, compete ao prefeito sucessor apresentar as contas referentes aos recursos federais recebidos por seu antecessor, quando este não o tiver feito ou, na impossibilidade de fazê-lo, adotar as medidas legais visando ao resguardo do patrimônio público, sob pena de corresponsabilidade.
11.	O entendimento consubstanciado na mencionada súmula funda-se no princípio da continuidade administrativa, segundo o qual a obrigatoriedade de apresentar a prestação de contas recai sobre o administrador que se encontrava na titularidade do cargo à época do vencimento do prazo fixado para tal, independentemente do fato de ter ou não sido ele o signatário do convênio ou o recebedor dos recursos.
12.	O Relatório de Tomada de Contas Especial 502/2017 - DIREC/COTCE/CGAPC/DIFIN-FNDE/MEC (peça 3, p. 77-85) , informa que foi realizada consulta à Procuradoria Federal no FNDE - PROFE, e, no caso em exame, não há que se falar em corresponsabilidade, visto que apesar do prazo para prestação de contas ter se encerrado em 30/4/2013, durante o período de gestão do Sr. Oscar Barbosa da Silva, este adotou as medidas legais de resguardo ao erário, conforme cópia do espelho do sistema de prestação de contas do FNDE juntado aos autos (peça 7) , apresentando a informação do registro de representação junto ao Ministério Público Federal. O entendimento exarado em caráter geral no Parecer 767/2008 da Procuradoria Federal no FNDE-PROFE, de 21/11/2008, é que a documentação em questão deve ser considerada suficiente para que o Sr. Oscar Barbosa da Silva possa afastar a sua corresponsabilidade.
13.	Portanto, o Sr. Oscar Barbosa da Silva tomou as medidas legais necessárias, eximindo-se de ser arrolado como corresponsável pela omissão de prestar contas dos recursos do Programa Nacional de Alimentação Escolar (Pnae) , exercício 2011, cabendo responsabilizar apenas o gestor, Sr. João Gomes Pereira Neto, conforme entendimento deste Tribunal, como ficou bastante claro no voto do Ministro Bruno Dantas, proferido quando do Acórdão 1514/2015-TCU-Primeira Câmara, abaixo transcrito parcialmente:
Este Tribunal já deixou assente, em vários julgados (Acórdão 331/2010-TCU-Segunda Câmara, 6.171/2012 - 1ª Câmara, 2.773/2012 - 1ª Câmara, entre outros) , que a obrigação de prestar contas atinge não somente o gestor dos recursos transferidos, como também o seu sucessor, no caso em que o prazo para prestação de contas se encerre na gestão sucessora. Desse modo, na situação dos autos, a princípio, estavam obrigados a prestar contas o Sr. Salomão Benevides Gadelha e o Sr. Fábio Tyrone Braga de Oliveira.
2.	 É importante destacar, conforme enfatizou o Ministério Público junto a este Tribunal, que a omissão na prestação de contas é falta grave e deve ser combatida com rigor por este órgão. Trata-se, inclusive, de crime de responsabilidade, conforme art. 1º, VII, do Decreto-Lei 201/1967, além de ato de improbidade administrativa, consoante art. 11, VI, da Lei 8.429/1992.
3.	 Todavia, em várias situações, o prefeito sucessor fica impossibilitado de prestar contas dos recursos utilizados em gestão anterior, porque o seu antecessor não lhe repassou os documentos necessários para essa prestação. Nesses casos, afigura-se desproporcional julgar irregulares as contas do alcaide sucessor, tornando-o inelegível, por ato que independe de sua vontade. Nesse sentido, é a segunda parte da Súmula 230 desta Corte, a saber:		
SÚMULA Nº 230 
Compete ao prefeito sucessor apresentar as contas referentes aos recursos federais recebidos por seu antecessor, quando este não o tiver feito ou, na impossibilidade de fazê-lo, adotar as medidas legais visando ao resguardo do patrimônio público com a instauração da competente Tomada de Contas Especial, sob pena de corresponsabilidade.  (grifei) 
4. 	Outrossim, vários são os acórdãos mais recentes do Tribunal na mesma linha, a exemplo dos seguintes:
Acórdão 1541/2008-TCU-Segunda Câmara
Tomada de Contas Especial. Responsabilidade. A adoção de medidas legais pelo prefeito sucessor visando ao resguardo do patrimônio público elide a sua responsabilidade, nos casos em que os recursos são utilizados durante a gestão do prefeito antecessor e o encerramento da vigência do convênio ocorre na gestão do prefeito sucessor. Contas irregulares, débito e multa ao prefeito antecessor.
Acórdão 2773/2012-TCU-Primeira Câmara
Tomada de Contas Especial. Responsabilidade. A corresponsabilidade do prefeito sucessor constitui presunção legal relativa, haja vista que poderá ser afastada no caso de terem sido adotadas as medidas legais visando ao resguardo do patrimônio público. Exclusão de responsabilidade do prefeito sucessor. Contas irregulares, débito e multa ao ex-prefeita
Acórdão 3039/2012-TCU-Segunda Câmara
Tomada de Contas Especial. Convênio. Fundação Nacional de Saúde. Omissão no dever de prestação de contas. Não comprovação da boa e regular aplicação dos recursos. Citação. Revelia. Contas irregulares. Débito. Multa. Falta de condições do prefeito sucessor de encaminhar a prestação de contas, uma vez que os documentos necessários não foram disponibilizados pela gestão anterior. Ajuizamento de ações para responsabilizar o ex-prefeita na gestão do sucessor. Exclusão da responsabilidade do prefeito sucessor.
5. 	No caso dos autos, conforme apontado pela unidade técnica, o prefeito sucessor, Sr. Fábio Tyrone Braga de Oliveira, adotou medidas para o resguardo do patrimônio público e a instauração da tomada de contas especial. Consta que ele ingressou com denúncia perante o Ministério do Desenvolvimento Social e Combate à Fome, noticiando irregularidades na execução do Convênio 351/2007 e relatando que, após a mudança na gestão municipal, não haviam sido encontrados quaisquer documentos relacionados ao projeto (peça 1, p. 220) . Como resultado da denúncia e da visita in loco realizada no município, foi reconhecida a necessidade de instauração de tomada de contas especial (peça 1, p. 228) . O mencionado prefeito também comunicou as irregularidades ao Ministério Público Federal (peça 1, p. 270-272) , que demonstrou ter instaurado Inquérito Civil Público para apurar o fato, consoante o processo em apenso, TC Processo 006.876/2013-7, e protocolou pedidos perante este Tribunal (TC 01.573/2009-6 e Processo 028.771/2012-7) e a Justiça Federal da Paraíba (Processo 22-71.2010.4.05-8200 (peça 1, p. 378) , comunicando as irregularidades existentes nos dois convênios.
6.	 Por essas razões, não resta dúvida de que o prefeito sucessor tomou as medidas ao seu alcance para o resguardo do patrimônio público e a instauração da devida tomada de contas especial.
14.	Na instrução inicial (peça 9) , analisando-se os documentos nos autos, concluiu-se pela necessidade de realização de citação e audiência do responsável, Sr. João Gomes Pereira Neto, como segue:
14.1.	Citação
Irregularidade: não comprovação da boa e regular aplicação dos recursos federais repassados ao município de Sigefredo Pacheco/PI, em face das seguintes ocorrências:
PDDE/2005: aquisição de material escolar após o encerramento do ano letivo, não sendo comprovada a efetiva destinação dos materiais adquiridos à conta do programa em benefício de cada escola;
Pnate/2007: pagamento de despesas do Pnate com motocicletas, sendo que 75% dos contratados que utilizavam motos declararam formalmente que transportavam, exclusivamente, seus próprios filhos para as escolas;
Convênio 655507/2008 (Caminho da Escola) : atraso no recolhimento do saldo do convênio, o qual deveria ter sido recolhido em 25/7/2008, mas cujo recolhimento apenas ocorreu em 27/8/2009;
Pnae/2011: omissão no dever de prestar contas;
Conduta:
PDDE/2005: adquirir material escolar após o encerramento do ano letivo, não sendo comprovada a efetiva destinação dos materiais adquiridos à conta do programa em benefício de cada escola;
Pnate/2007: utilizar recursos do Pnate para pagar despesas com motocicletas, sendo que 75% dos contratados que utilizavam motos declararam formalmente que transportavam, exclusivamente, seus próprios filhos para as escolas;
Convênio 655507/2008 (Caminho da Escola) : recolher o saldo do convênio com atraso;
Pnae/2011: em face da omissão na prestação de contas, cujo prazo expirou em 30/4/2013, não demonstrar a boa e regular aplicação dos recursos federais recebidos;
Dispositivos violados: art. 37, caput, c/c o art. 70, parágrafo único, da Constituição da República Federativa do Brasil; art. 93 do Decreto-lei 200/1967; art. 66 do Decreto 93.872/1986; art. 7º, inciso II, alínea "d", da Resolução/CD/FNDE 43, de 11/11/2005; art. 15 da Resolução/CD/FNDE 43, de 10/9/2007; art. 34 da Resolução/CD/FNDE 38, de 16/7/2009; cláusula nona, inciso XIII, do Termo do Convênio 655507/2008 (peça 2, p. 85) ;
Evidências: Relatório de Demandas Especiais 00216.000576/2009-98 (peça 2, p. 89-174) ; Parecer 245/2015 - DIESP/COAPC/CGCAP/DIFIN/FNDE/MEC (peça 2, p. 194-199) ; Informação 1406/2017/SEOPC/COPRA/CGCAP/DIFIN-FNDE (peça 2, p. 206-207) ; Relatório de Tomada de Contas Especial 502/2017 (peça 3, p. 77-85) .
14.2.	Audiência
	Irregularidade: não permitir a comprovação da boa e regular aplicação dos recursos federais repassados ao município de Sigefredo Pacheco/PI, em face da omissão no dever de prestar contas dos valores transferidos, no âmbito do Pnae/2011;
	Responsável: Sr. João Gomes Pereira Neto (CPF XXX.295.323-XX) , prefeito municipal de Sigefredo Pacheco/PI nas gestões 2005-2008 e 2009-2012;
	Conduta: não disponibilizar as condições materiais mínimas e necessárias para que o seu sucessor pudesse apresentar a prestação de contas do Programa Nacional de Alimentação Escolar (Pnae) , exercício de 2011, cujo prazo expirou em 30/4/2013, tais como notas fiscais, recibos, processos de pagamento, extratos bancários da conta específica e da aplicação financeira, processos licitatórios, contratos e termos de adjudicação e homologação, bem como documentos que comprovem a execução do objeto;
	Nexo de causalidade: a conduta descrita impediu o estabelecimento do nexo causal entre as possíveis despesas efetuadas e os recursos recebidos;
	Culpabilidade: não é possível afirmar que houve boa-fé do responsável; é razoável afirmar que era possível ao responsável ter consciência da ilicitude dos atos que praticou; é razoável afirmar que era exigível do responsável conduta diversa daquela que ele adotou, consideradas as circunstâncias que o cercavam, pois o responsável deveria prestar contas com toda a documentação necessária para comprovar a regular aplicação dos recursos recebidos, obedecendo à legislação aplicável; em face do exposto, é de se concluir que a conduta do responsável é culpável, ou seja, reprovável;
	Dispositivos violados: art. 37, caput, c/c o art. 70, parágrafo único, da Constituição da República Federativa do Brasil; art. 93 do Decreto-lei 200/1967; art. 66 do Decreto 93.872/1986; art. 34 da Resolução CD/FNDE 38/2009.
15.	Em cumprimento ao pronunciamento da unidade (peça 11) foi efetuada a citação e audiência do responsável, ...
16.	Transcorrido o prazo regimental, o responsável, Sr. João Gomes Pereira Neto, permaneceu silente, devendo ser considerado revel, nos termos do art. 12, §3º, da Lei 8.443/1992.
EXAME TÉCNICO
...
21.	No caso vertente, a citação do responsável se deu no endereço da base de dados da Receita Federal (vide parágrafo 15 acima) . A entrega do ofício citatório ficou comprovada conforme AR de peça 15, com recebimento pelo Sr. Wandiell Oliveira Gomes. Em que pese o referido aviso de recebimento ter sido assinado por pessoa estranha aos autos, esse fato, por si só, não invalida a notificação dirigida ao responsável, uma vez que o art. 179, inciso II, do RI/TCU estabelece que as comunicações processuais far-se-ão mediante carta registrada, com aviso de recebimento que comprove a entrega no endereço do destinatário.
22.	Nos processos do TCU, a revelia não leva à presunção de que seriam verdadeiras todas as imputações levantadas contra os responsáveis, diferentemente do que ocorre no processo civil, em que a revelia do réu opera a presunção da verdade dos fatos narrados pelo autor. Dessa forma, a avaliação da responsabilidade do agente não pode prescindir da prova existente no processo ou para ele carreada. 
23.	Ao não apresentar sua defesa, o responsável deixou de produzir prova da regular aplicação dos recursos sob sua responsabilidade, em afronta às normas que impõem aos gestores públicos a obrigação legal de, sempre que demandados pelos órgãos de controle, apresentar os documentos que demonstrem a correta utilização das verbas públicas, a exemplo do contido no art. 93 do Decreto-Lei 200/67: "Quem quer que utilize dinheiros públicos terá de justificar seu bom e regular emprego na conformidade das leis, regulamentos e normas emanadas das autoridades administrativas competentes". 
24.	Mesmo as alegações de defesa não sendo apresentadas, considerando o princípio da verdade real que rege esta Corte, procurou-se buscar, em manifestações dos responsáveis na fase interna desta tomada de contas especial, se havia algum argumento que pudesse ser aproveitado a seu favor. No entanto, o responsável não se manifestou na fase interna, conforme Relatório de Tomada de Contas Especial 502/2017 - DIREC/COTCE/CGAPC/DIFIN-FNDE/MEC (peça 3, p. 77-85) , não havendo, assim, nenhum argumento que possa vir a ser analisado e posteriormente servir para afastar as irregularidades apontadas.
CONCLUSÃO
25.	O exame das ocorrências descritas nas seções "Histórico" e "Exame Técnico" permitiu, na forma dos arts. 10, § 1º, e 12, incisos I e II, da Lei 8.443/1992 c/c o art. 202, incisos I e II, do RI/TCU, definir a responsabilidade do Sr. João Gomes Pereira Neto, e apurar adequadamente os débitos a ele atribuídos.
26.	Vale ressaltar que a pretensão punitiva do TCU, conforme Acórdão 1441/2016-TCU-Plenário, que uniformizou a jurisprudência acerca dessa questão, subordina-se ao prazo geral de prescrição indicado no art. 205 do Código Civil, que é de dez anos, contado da data de ocorrência da irregularidade sancionada, nos termos do art. 189 do Código Civil, sendo este prazo interrompido pelo ato que ordenar a citação, a audiência ou a oitiva do responsável. No caso em exame, ocorreu a prescrição sobre as irregularidades referentes ao PDDE/2005, ao Pnate/2007 e ao Convênio 655507/2008 (Caminhos da Escola) , pois estas ocorreram nos exercícios de 2006, 2007 e 2008, e o ato que ordenou a citação ocorreu em 20/2/2019. Porém, não ocorreu a prescrição sobre a irregularidade referente ao Pnae/2011, uma vez que a omissão se concretizou em 30/4/2013, e, portanto, não transcorreu o prazo de dez anos.
27.	Tratando-se de processo em que a parte interessada não se manifestou acerca das irregularidades imputadas, não há elementos para que se possa efetivamente aferir e reconhecer a ocorrência de boa-fé na conduta dos responsáveis, podendo este Tribunal, desde logo, proferir o julgamento de mérito pela irregularidade das contas, conforme nos termos dos §§ 2º e 6º do art. 202 do Regimento Interno do TCU (Acórdão 2064/2011-TCU-Primeira Câmara (Relator Ubiratan Aguiar) , 6.182/2011-TCU-1ª Câmara (Relator Weber de Oliveira) , 4.072/2010-TCU-1ª Câmara (Relator Valmir Campelo) , 1.189/2009-TCU-1ª Câmara (Relator Marcos Bemquerer) , 731/2008-TCU-Plenário (Relator Aroldo Cedraz) .
28.	Dessa forma, o responsável deve ser considerado revel, nos termos do art. 12, §3º, da Lei 8.443/1992, devendo as contas serem julgadas irregulares, condenando-o ao débito apurado e aplicando-lhe a multa prevista no art. 57 da Lei 8.443/1992.
29.	A citação pela omissão no dever de prestar contas dos recursos do Pnae/2011 ocorreu considerando a data das ordens bancárias, entretanto, em atendimento ao art. 9º, inc. I, da Instrução Normativa TCU 71/2012, com a redação preconizada pela Instrução Normativa TCU 76/2016, os débitos devem ser atualizados a partir da data de crédito na conta corrente. Como essa modificação não é substancial e é benéfica ao responsável, não há necessidade de realizar uma nova citação.
PROPOSTA DE ENCAMINHAMENTO
30.	Diante do exposto, elevam-se os autos à consideração superior, propondo ao Tribunal:
	a) considerar revel, para todos os efeitos, o Sr. João Gomes Pereira Neto (CPF XXX.295.323-XX) , prefeito do município de Sigefredo Pacheco/PI nas gestões 2005-2008 e 2009-2012, nos termos do art. 12, § 3º, da Lei 8.443/1992;
	b) com fulcro nos arts. 1º, inciso I, 16, inciso III, alíneas "a" e "c", da Lei 8.443/1992, c/c os arts. 19 e 23, inciso III, da mesma Lei, julgar irregulares as contas do Sr. João Gomes Pereira Neto (CPF XXX.295.323-XX) , prefeito do município de Sigefredo Pacheco/PI nas gestões 2005-2008 e 2009-2012, e condená-lo ao pagamento das quantias abaixo, fixando-lhe o prazo de quinze dias, a contar da notificação, para comprovar, perante o Tribunal (art. 214, III, "a", do Regimento Interno) , o recolhimento da dívida aos cofres , atualizada monetariamente e acrescida dos juros de mora, calculados a partir das respectivas datas indicadas, abatendo-se as quantias eventualmente ressarcidas:
	Origem do Débito
	Data da Ocorrência
	Valor Original (R$) 

	PDDE/2005: aquisição de material escolar após o encerramento do ano letivo, não sendo comprovada a efetiva destinação dos materiais adquiridos à conta do programa em benefício de cada escola.
	6/1/2006
	10.667,80

	Pnate/2007: pagamento de despesas do Pnate com motocicletas, sendo que 75% dos contratados que utilizavam motos declararam formalmente que transportavam, exclusivamente, seus próprios filhos para as escolas.
	10/12/2007
	318,53

		8/6/2007 
	263,39

		11/10/2007 
	215,16

		9/11/2007 
	208,56

		10/12/2007
	208,56

		9/11/2007 
	199,08

		10/9/2007 
	199,08

		10/9/2007 
	318,53

		11/10/2007 
	328,61

		9/11/2007 
	318,53

		17/4/2006 
	236,63

		10/9/2007 
	218,99

		17/4/2006 
	422,55

		10/12/2007 
	298,62

		9/5/2008 
	298,62

	Convênio 655507/2008 (Caminho da Escola) : atraso no recolhimento do saldo do convênio, o qual deveria ter sido recolhido em 25/7/2008, mas cujo recolhimento apenas ocorreu em 27/8/2009.
	25/7/2008
	1.183,24

		27/8/2009
	1.183,24 (crédito) 

	Pnae/2011: omissão no dever de prestar contas.
	3/6/2011
	1.278,00 

		3/6/2011
	9.948,00 

		3/6/2011
	1.278,00 

		3/6/2011
	1.458,00 

		3/6/2011
	1.458,00 

		3/6/2011
	2.436,00 

		3/6/2011
	9.948,00 

		3/6/2011
	2.436,00 

		6/7/2011
	1.278,00 

		6/7/2011
	1.458,00 

		6/7/2011
	9.948,00 

		6/7/2011
	1.458,00 

		6/7/2011
	1.278,00 

		6/7/2011
	2.436,00 

		6/7/2011
	1.458,00 

		6/7/2011
	2.436,00 

		6/7/2011
	9.948,00 

		6/7/2011
	9.948,00 

		6/7/2011
	1.278,00 

		6/7/2011
	2.436,00 

		2/8/2011
	1.278,00 

		2/8/2011
	1.458,00 

		2/8/2011
	9.948,00 

		2/8/2011
	2.436,00 

		5/9/2011
	2.436,00 

		5/9/2011
	9.948,00 

		5/9/2011
	1.458,00 

		5/9/2011
	1.278,00 

		4/10/2011
	1.458,00 

		4/10/2011
	9.948,00 

		4/10/2011
	1.278,00 

		4/10/2011
	2.436,00 

		3/11/2011
	2.436,00 

		3/11/2011
	1.278,00 

		3/11/2011
	9.948,00 

		3/11/2011
	1.458,00 

		2/12/2011
	2.436,00 

		2/12/2011
	1.458,00 

		2/12/2011
	1.278,00 

		2/12/2011
	9.948,00 

	c)	 aplicar ao responsável, Sr. João Gomes Pereira Neto (CPF XXX.295.323-XX) , prefeito do município de Sigefredo Pacheco/PI nas gestões 2005-2008 e 2009-2012, a multa prevista no art. 57 da Lei 8.443/92 c/c o art. 267 do RI/TCU, fixando-lhe o prazo de quinze dias, a contar da notificação, para que comprove, perante o Tribunal (art. 214, III, a, do Regimento Interno do TCU) , o recolhimento da dívida aos cofres do Tesouro Nacional, atualizada monetariamente desde a data do acórdão que vier a ser proferido por este Tribunal até a do efetivo recolhimento, se pagas após o vencimento, na forma da legislação em vigor;
	d) autorizar, desde logo, a cobrança judicial da dívida, nos termos do art. 28, inciso II da Lei 8.443/1992, caso não atendidas as notificações;
	e) autorizar, desde logo, com fundamento no art. 26, da Lei 8.443/1992, c/c o art. 217, do Regimento Interno do TCU, caso seja do interesse do responsável, o parcelamento da dívida em até 36 parcelas, incidindo sobre cada uma, os encargos legais devidos, sem prejuízo de alertá-lo de que, caso opte por essa forma de pagamento, a falta de comprovação do recolhimento de qualquer parcela implicará o vencimento antecipado do saldo devedor, nos termos do art. 26, parágrafo único, da Lei 8.443/1992, c/c o art. 217, §2º, do Regimento Interno do TCU;
	f) encaminhar cópia da deliberação que vier a ser proferida ao Procurador-Chefe da Procuradoria da República no Estado do Piauí, nos termos do § 7º do art. 209 do Regimento Interno do TCU, para adoção das medidas que entender cabíveis, informando-lhe que o inteiro teor da deliberação pode ser consultado no endereço http://www.tcu.gov.br/acordaos.
	g) encaminhar cópia da deliberação que vier a ser proferida ao Assessor Especial de Controle Interno do Ministério da Educação, nos termos do §5º do art. 18 da Resolução-TCU 170/2004 e Memorando-Circular 58/2018-Segecex, para conhecimento, informando-lhe que o inteiro teor da deliberação pode ser consultado no endereço http://www.tcu.gov.br/acordaos."
4.	O Ministério Público junto ao TCU manifestou-se de acordo com a unidade técnica.
	É o relatório.

não há

Subprocurador-Geral Paulo Soares Bugarin.

PROGRAMA DINHEIRO DIRETO NA ESCOLA (PDDE). PROGRAMA NACIONAL DE APOIO AO TRANSPORTE DO ESCOLAR (PNATE). PROGRAMA NACIONAL DE ALIMENTAÇÃO ESCOLAR (PNAE). CONVÊNIO. NÃO COMPROVAÇÃO DA REGULAR APLICAÇÃO DOS RECURSOS. CITAÇÃO. CONTAS IRREGULARES. DÉBITO. MULTA.

TOMADA DE CONTAS ESPECIAL (TCE)

Secretaria de Controle Externo de Tomada de Contas Especial (SecexTCE).

Cuidam os autos de tomada de contas especial instaurada em desfavor do Sr. João Gomes Pereira Neto, prefeito municipal de Sigefredo Pacheco/PI nas gestões 2005-2008 e 2009-2012, em face das seguintes irregularidades referentes a recursos repassados pelo Fundo Nacional do Desenvolvimento da Educação - FNDE:
Programa Dinheiro Direto na Escola (PDDE) , exercício de 2005: 
- - aquisição de material escolar, no valor de R$ 10.667,80, após o encerramento do ano letivo, não sendo comprovada a sua efetiva destinação para cada escola;
b) Programa Nacional de Apoio ao Transporte do Escolar (Pnate) , exercícios de 2006 a 2008:
- pagamento de despesas com motocicletas no valor de R$ 4.053,44, sendo que 75% dos contratados utilizavam os veículos, exclusivamente, para levar seus próprios filhos para as escolas;
Convênio 655507/2008 (Caminho da Escola) : 
- atraso no recolhimento do saldo do convênio no valor de R$ 1.183,24 (deveria ter sido recolhido em 25/7/2008, mas isso ocorreu em 27/8/2009) , gerando um débito de R$ 201,62;
Programa Nacional de Alimentação Escolar (Pnae) , exercício de 2011:
- omissão no dever de prestar contas dos recursos recebidos no valor de R$ 151.200,00.
2.	Devidamente citado, o responsável optou por permanecer silente. Dessa forma, de acordo com o art. 12, § 3º, da Lei 8.443/1992, está caracterizada a sua revelia, cabendo dar prosseguimento ao processo. 
3.	Tanto a unidade técnica quanto o Ministério Público junto ao TCU entenderam que o responsável deve ter suas contas julgadas irregulares com a condenação em débito pelos valores impugnados, além de sofrer a sanção prevista no art. 57 da Lei 8.443/1992.
II
4.	Passo a analisar os fatos pelos quais o responsável foi instado a se manifestar.
5.	Em relação ao Programa Dinheiro Direto na Escola (PDDE) , exercício de 2005, a Controladoria-Geral da União - CGU assim se manifestou (peça 2, p. 106-107) 
	"O Calendário Escolar disponibilizado pela Secretaria Municipal de Educação informa que, em 2005, o ano letivo encerrou-se em 30 de novembro. Em 2006, o ano letivo iniciou-se em 06 de março. Contudo, verificou-se a aquisição de materiais de consumo em períodos não letivos, conforme Notas Fiscais Nº 25648 e 25649, de 30/12/2005, e cheque Nº 850001, de 06/01/2006, no valor de R$ 10.667,80."  (grifou-se) . 
6.	Portanto, não foi demonstrada a adequada destinação dos insumos adquiridos.
III
7.	Quanto ao Programa Nacional de Apoio ao Transporte do Escolar (Pnate) , exercício de 2006 a 2008, a CGU assim descreveu a ocorrência (peça 2, p. 146) :
	"Verificou-se nos exercícios de 2005 a 2008, que parte do transporte escolar era feito irregularmente em motocicletas. Em entrevista realizada com os 08 contratados pelo serviço e que utilizavam motos, 06 deles, o que corresponde a 75%, declararam formalmente que transportavam, exclusivamente, seus próprios filhos para as escolas."
8.	Quanto a essa falha, observo que nem a unidade técnica e tampouco a CGU apontaram o normativo que teria sido violado. 
9.	Entretanto, a Resolução FNDE 10/2007, aplicável à época, assim dispunha:
	"Art. 15 Os recursos repassados à conta do PNATE destinar-se-ão: ...
	I - a pagamento de serviços contratados junto a terceiros, observados os seguintes aspectos:
	a) o veículo ou embarcação a ser contratado deverá obedecer às disposições do Código de Trânsito Brasileiro ou às Normas da Autoridade Marítima, bem assim as eventuais legislações complementares no âmbito municipal, do Distrito Federal ou estadual;" (grifou-se) . 
10.	Ou seja, como não poderia deixar de ser, os recursos do programa deveriam ser utilizados em veículos, para transporte de escolares, que sigam as disposições do Código de Trânsito Brasileiro (Capítulo XIII - Da Condução de Escolares) , dentre as quais não se enquadra o transporte via motocicleta.
11.	Por outro lado, a própria norma permitia que fossem buscadas outras alternativas de transporte, ao prever que os recursos poderão ser destinados à:
	"implementação de outros mecanismos, não previstos nos incisos anteriores, que viabilizem a oferta de transporte escolar para o acesso e permanência dos alunos nas escolas do ensino fundamental público, residentes em área rural, desde que previamente aprovados pelo FNDE."  (inciso III do art. 15)   (grifou-se) . 
12.	Como não consta a aprovação do FNDE para a utilização de motocicletas, o que em tese poderia ocorrer em situações excepcionalíssimas, não há como se considerar regular a aplicação dos recursos em questão.
13.	Cabe ver, contudo, que, segundo os autos, o transporte dos alunos foi efetuado. Ou seja, pode ser considerada alcançada a finalidade a que se destinavam os recursos. Por isso, entendo não caber a imputação de débito por essa ocorrência. 
14.	Em razão da violação da norma, poderia esta Corte exercer o seu poder sancionatório, o que resta impossibilitado em razão de ter havido a prescrição da pretensão punitiva (os fatos ocorreram até o exercício de 2008 e a autorização para a realização da citação ocorreu em 14/3/2019) .   
IV
15.	Quanto ao Convênio 655507/2008 (Caminho da Escola) , restou devidamente configurado o atraso no recolhimento do saldo do convênio no valor de R$ 1.183,24 (deveria ter sido recolhido em 25/7/2008, mas isso ocorreu em 27/8/2009) , gerando um débito de R$ 201,62 em razão da não atualização do valor devolvido (peça 2, p. 196) .
V
16.	Já quanto ao Programa Nacional de Alimentação Escolar (Pnae) , exercício de 2011, igualmente restou caracterizada a omissão no dever de prestar contas dos recursos recebidos no valor de R$ 151.200,00 (peça 2, p. 206-207) .
VI
17.	Como é sabido, a jurisprudência do TCU é firme no tocante à responsabilidade pessoal do gestor pela comprovação da boa e regular aplicação dos recursos federais recebidos mediante convênio ou instrumentos congêneres. Nesse passo, todo aquele que utiliza ou gerencia recursos públicos, por obrigação constitucional e legal, submete-se ao dever de demonstrar o correto emprego dos valores federais, nos termos dos arts. 70, parágrafo único, e 37, caput, da Constituição de 1988 e 93 do Decreto-Lei 200, de 25 de fevereiro de 1967.
18.	Em outras palavras, compete ao responsável demonstrar a correta utilização dos recursos públicos que lhe foram confiados, o que não ocorreu no presente caso.
19.	Dessa forma, em face da ausência de elementos capazes de demonstrar nos autos a boa e regular aplicação dos recursos em questão e de permitir a conclusão pela boa-fé, alinho-me ao encaminhamento sugerido pela unidade técnica e endossado pelo Parquet especializado, no sentido de julgar irregulares as presentes contas com a condenação do responsável pelos valores cuja aplicação não foi justificada de acordo com este voto.
20.	Acerca de eventual aplicação de sanção, observo que, mediante o Acórdão 1441/2016-TCU-Plenário, proferido em incidente de uniformização de jurisprudência, restou assente que a prescrição punitiva do TCU subordina-se ao prazo geral de prescrição disposto no Código Civil: dez anos, contada a partir da data da ocorrência da irregularidade e interrompida pelo ato que ordenar a citação, a audiência ou a oitiva da parte.
21.	No caso em tela, como o ato que ordenou a citação ocorreu em 20/2/2019, somente os atos ocorridos depois de 19/2/2009 podem justificar a aplicação de sanção. Ou seja, no presente caso, a irregularidade referente ao Pnae/2011, uma vez que a omissão se concretizou em 30/4/2013.
22.	Sendo assim, considerando a omissão não justificada no dever de prestar contas, infringindo dever legal e constitucional, bem como a magnitude do dano causado, deve ser aplicada a multa prevista no artigo 57 da Lei 8.443/1992 no valor de R$ 120.000,00 (equivalente a cerca de 50% do valor atualizado do débito referente ao Pnae/2011) .
	Ante o exposto, acolhendo na essência os pareceres precedentes, cujos fundamentos incorporo como razões de decidir, manifesto-me por que o Tribunal aprove o acórdão que ora submeto à apreciação deste Colegiado.
TCU, Sala das Sessões Ministro Luciano Brandão Alves de Souza, em 24 de novembro de 2020.
BENJAMIN ZYMLER 
Relator